ACORDAO-COMPLETO-2526375

ACÓRDÃO 1914/2022 ATA 9/2022 - PRIMEIRA CÂMARA

VISTOS, relatados e discutidos estes autos de Tomada de Contas Especial instaurada pela Superintendência Estadual da Funasa em Minas Gerais, em desfavor de Felisberto Rodrigues Neto, Prefeito na gestão 2013-2016, em razão da não comprovação da regular aplicação dos recursos repassados pela União por meio do Termo de Compromisso TC/PAC 1438/2008, registro Siafi 649639, firmado entre a Fundação Nacional de Saúde e o Município de Varzelândia/MG, e que tinha por objeto o instrumento descrito como "Melhoria habitacional para o controle da doença de chagas para atender o Município de Varzelândia/MG no Programa de Aceleração do Crescimento-PAC/2008",
ACORDAM os Ministros do Tribunal de Contas da União, reunidos em sessão da Primeira Câmara, ante as razões expostas pelo Relator, em:
9.1. considerar revel o Sr. Felisberto Rodrigues Neto (CPF: XXX.893.246-XX) , Prefeito de Varzelândia/MG na gestão 2013-2016, para todos os efeitos, dando-se prosseguimento ao processo, com fulcro no art. 12, § 3º, da Lei n. 8.443/92;
9.2. julgar irregulares, as contas de Felisberto Rodrigues Neto (CPF: XXX.893.246-XX) , Prefeito de Varzelândia/MG na gestão 2013-2016, com fundamento nos arts. 1º, inciso I, 16, inciso III, alínea "c", da Lei 8.443/1992, c/c os arts. 19 e 23, inciso III, da mesma Lei, e com arts. 1º, inciso I; 209, inciso III; 210 e 214, inciso III, do Regimento Interno, e condená-lo ao pagamento da quantia a seguir especificadas, com a fixação do prazo de quinze dias, a contar da notificação, para comprovar, perante o Tribunal (art. 214, inciso III, alínea "a", do Regimento Interno) , o recolhimento da dívida aos cofres do Tesouro Nacional, atualizada monetariamente e acrescida dos juros de mora, calculados a partir da data discriminada, até a data do recolhimento, na forma prevista na legislação em vigor;
	VALOR ORIGINAL (R$) 
	DATA DA OCORRÊNCIA

	150.856,09
	24/2/2016

Valor atualizado do débito (com juros) , em 4/2/2022: R$ 213.449,62
9.3. aplicar ao Sr. Felisberto Rodrigues Neto (CPF: XXX.893.246-XX) , a multa prevista no art. 57, da Lei 8.443/1992, c/c o art. 267, do Regimento Interno, no valor de R$ 21.300,00 (vinte e um mil e trezentos reais) , fixando-lhe o prazo de quinze dias, a contar da notificação, para que comprove, perante o Tribunal (art. 214, III, a, do Regimento Interno do TCU) , o recolhimento da dívida aos cofres do Tesouro Nacional, atualizada monetariamente desde a data deste Acórdão até a do efetivo recolhimento, se pagas após o vencimento, na forma da legislação em vigor;
9.4. autorizar, desde logo, nos termos do art. 28, inciso II, da Lei 8.443/1992, a cobrança judicial da dívida, caso não atendida a notificação; e
9.5. encaminhar cópia desta deliberação à Procuradoria da República no Estado de Minas Gerais, nos termos do § 3º do art. 16 da Lei 8.443/1992, para adoção das medidas que entender cabíveis; e
9.6. dar ciência deste Acórdão à Fundação Nacional de Saúde, ao Município de Varzelândia/MG e ao responsável.

Tomada de Contas Especial instaurada pela Superintendência Estadual da Funasa em Minas Gerais, em razão da não comprovação da regular aplicação dos recursos repassados pela União por meio do Termo de Compromisso TC/PAC 1438/2008, registro Siafi 649639, firmado entre a Fundação Nacional de Saúde e o Município de Varzelândia/MG, e que tinha por objeto o instrumento descrito como Melhoria habitacional para o controle da doença de chagas para atender o Município de Varzelândia/MG no Programa de Aceleração do Crescimento-PAC/2008.

Primeira Câmara

Superintendência Estadual da Funasa em Minas Gerais.

3. Responsável: Felisberto Rodrigues Neto (XXX.893.246-XX).

13.1. Ministros presentes: Benjamin Zymler (na Presidência) e Jorge Oliveira.
13.2. Ministro-Substituto convocado: Augusto Sherman Cavalcanti (Relator).
13.3. Ministro-Substituto presente: Weder de Oliveira.

AUGUSTO SHERMAN

Adoto, como relatório, excerto da instrução vazada à peça 218 destes autos, anuída pelo corpo diretivo da Secretaria de Controle Externo de Tomada de Contas Especial (SecexTCE) (peças 219 e 220) , e, em quota singela, pelo MP/TCU (peça 221) :
"INTRODUÇÃO
Cuidam os autos de tomada de contas especial instaurada pela Superintendência Estadual da Funasa em Minas Gerais, em desfavor de Felisberto Rodrigues Neto (CPF: XXX.893.246-XX) , prefeito na gestão 2013-2016, em razão da não comprovação da regular aplicação dos recursos repassados pela União por meio do Termo de compromisso TC/PAC 1438/2008, registro Siafi 649639, (peça 8) firmado entre a Fundação Nacional de Saúde e o Município de Varzelândia/MG, e que tinha por objeto o instrumento descrito como 'Melhoria habitacional para o controle da doença de chagas para atender o Município de Varzelândia/MG no Programa de Aceleração do Crescimento-PAC/2008.'.
HISTÓRICO
Em 29/4/2019, com fundamento na IN/TCU 71/2012, alterada pela IN/TCU 76/2016 e DN/TCU 155/2016, o dirigente da Superintendência Estadual da Funasa em Minas Gerais autorizou a instauração da tomada de contas especial (peça 182) . O processo foi registrado no sistema e-TCE com o número 1147/2019.
O Termo de compromisso TC/PAC 1438/2008 foi firmado no valor de R$ 779.168,57, sendo R$ 750.000,00 à conta da concedente e R$ 29.168,57 referentes à contrapartida municipal, com vigência de 31/12/2008 a 18/12/2016 e prazo para apresentação da prestação de contas em 16/2/2017. Os repasses efetivos da União totalizaram R$ 750.000,00 (peça 167) , conforme quadro a seguir.
	Ordem Bancária (peça 167) 
	Data do crédito 
	Valor (R$) 
	Gestor
	Extrato

	2011OB804029
	21/6/2011
	150.000,00
	Carlos Antunes de Souza
	Peça 149, p. 1, 36 e 57

	2011OB804031
		150.000,00
		
	2014OB801756
	6/5/2014
	225.000,00
	Felisberto Rodrigues Neto
	
	2016OB800491
	24/2/2016
	112.500,00
		
	2016OB800492
		37.500,00
		
	2016OB800493
		75.000,00
		
	TOTAL
	750.000,00
		
A Funasa realizou quatro visitas técnicas às obras (peças 77, 115, 133 e 140) , tendo apontado no último Relatório de Visita Técnica - RVT (peça 140) , de 17/2/2017, que as obras atingiram um percentual de execução de 78,5%, com etapa útil e com pendências. Todavia, no mesmo RVT, registrou-se que apesar do percentual executado das obras, somente 17 unidades reconstruídas alcançaram etapa útil, de um total de 28 previstas, permanecendo as demais 11 unidades sem alcance de etapa útil. Dessa forma, apurou-se um percentual de execução de 61,90% com etapa útil.
A prestação de contas final do convênio foi analisada por meio do Parecer Financeiro 67/2017 (peça 153) , tendo a Funasa apontado a realização de despesas no montante de R$ 644.274,66 e restituição, em 22/3/2017, do valor de R$ 209.740,33, sendo R$ 134.893,91 de saldo do convênio, R$ 63.178,99 de rendimentos de aplicações financeiras e R$ 11.667,43 de contrapartida municipal.
Considerando o percentual das obras com etapa útil, de 61,90%, a Funasa considerou regular a execução de R$ 482.305,34, resultante da aplicação desse percentual sobre o valor pactuado, de R$ 779.168,57, e irregular o montante de R$ 296.863,23, que abatido do total recolhido resultaria em um débito perante a União de R$ 139.171,54.
Notificado das irregularidades apontadas no referido parecer financeiro (peça 162) , o responsável apresentou a manifestação de peça 164, que foi analisada pela Funasa e não acatada, conforme Parecer Financeiro 2/2018 (peça 169) .
Assim, a Funasa instaurou a presente Tomada de Contas Especial, fundamentando-a na constatação da seguinte irregularidade, conforme consignado na matriz de responsabilização elaborada pelo tomador de contas (peça 197) : 
Não comprovação da regular aplicação dos recursos repassados pela Concedente - Inexecução parcial do objeto com atingimento parcial (61,90%) dos objetivos do TC/PAC 1438/08.
No relatório (peça 198) , o tomador de contas concluiu que o prejuízo importaria no valor original de R$ 139.171,54, imputando-se a responsabilidade a Felisberto Rodrigues Neto, prefeito, no período na gestão 2013-2016, na condição de gestor dos recursos.
Em 20/8/2020, a Controladoria-Geral da União emitiu o relatório de auditoria (peça 202) , em concordância com o relatório do tomador de contas. O certificado de auditoria e o parecer do dirigente do órgão de controle interno concluíram pela irregularidade das presentes contas (peças 203 e 204) .
Em 24/9/2020, o ministro responsável pela área atestou haver tomado conhecimento das conclusões contidas no relatório e certificado de auditoria, bem como do parecer conclusivo do dirigente do órgão de controle interno, manifestando-se pela irregularidade das contas, e determinou o encaminhamento do processo ao Tribunal de Contas da União (peça 205) .
Na instrução inicial de peça 208, afastou-se a responsabilidade do gestor de 2009-2012, Carlos Antunes de Souza, bem como da empresa responsável pelas obras, JMP Engenharia Ltda, restando a conclusão de execução parcial do objeto, com alcance de etapa útil e com débito de R$ 150.856,09, sob responsabilidade de Felisberto Rodrigues Neto.
Dessa forma, entendeu-se necessária a realização de citação do responsável nos seguintes termos:
a) realizar a citação de Felisberto Rodrigues Neto (CPF: XXX.893.246-XX) , prefeito na gestão 2013-2016, com fundamento nos arts. 10, § 1º, e 12, incisos I e II, da Lei 8.443/1992 c/c o art. 202, incisos I e II, do RI/TCU, para que, no prazo de quinze dias, apresente alegações de defesa e/ou recolha, aos cofres do Tesouro Nacional, as quantias abaixo indicadas, atualizadas monetariamente a partir da respectiva data até o efetivo recolhimento, abatendo-se na oportunidade a quantia eventualmente ressarcida, na forma da legislação em vigor, em decorrência da irregularidade descrita abaixo: 
Irregularidade: execução parcial do objeto do TC/PAC 1438/2008 (Siafi 649639) em 78,5%, porém com alcance de etapa útil de somente 61,90% do total previsto.
Dispositivos violados: art. 37, caput, c/c o art. 70, parágrafo único, da Constituição da República Federativa do Brasil; art. 93, do Decreto-lei 200/1967; arts. 39 da Portaria Interministerial MPOG/MF/CGU nº 127/2008 e cláusula terceira, 'd', do TC/PAC 1438/2008.
	Quantificação do débito
	VALOR ORIGINAL (R$) 
	DATA DA OCORRÊNCIA

	150.856,09
	24/2/2016

			Cofre para recolhimento: Tesouro Nacional
Conduta: executar parcialmente o objeto do TC/PAC 1438/2008 (Siafi 649639) em 78,5%, porém com alcance de etapa útil de somente 61,90% do total previsto. 
Nexo de causalidade: a execução parcial do objeto do TC/PAC 1438/2008 (Siafi 649639) em 78,5%, porém com alcance de etapa útil de somente 61,90% do total previsto, propiciou a não consecução dos objetivos almejados no ajuste, resultando em dano ao erário correspondente à parcela paga de obras sem alcance de etapa útil. 
Culpabilidade: não há excludentes de ilicitude, de culpabilidade ou de punibilidade. É razoável supor que o responsável tinha consciência da ilicitude de sua conduta, sendo-lhe exigível conduta diversa daquela que foi adotada, qual seja, executar integralmente o objeto do TC/PAC 1438/2008 (Siafi 649639) e com alcance de etapa útil da parcela paga de obras e serviços realizados, comprovando assim a boa e regular aplicação dos recursos.
Em cumprimento ao pronunciamento da unidade (peça 210) , o responsável foi citado por meio do Ofício 59351/2021 (peça 215) , encaminhado para seu endereço constante da base de dados da Receita Federal (peça 214) , que foi efetivamente recebido em 1/11/2021 (peça 216) .
Transcorrido o prazo regimental fixado, o responsável permaneceu silente, operando-se, portanto, os efeitos da revelia, dando-se prosseguimento ao processo, nos termos do art. 12, §3º, da Lei 8.443/1992.
EXAME TÉCNICO
Preliminarmente, cumpre tecer breves considerações sobre a forma como são realizadas as comunicações processuais no TCU. A esse respeito, destacam-se o art. 179, do Regimento Interno do TCU (Resolução 155, de 4/12/2002) e os arts. 3º e 4º, inciso III, § 1º, da Resolução TCU 170, de 30 de junho de 2004, in verbis:
Resolução 155/2002 (Regimento Interno) :
Art. 179. A citação, a audiência ou a notificação, bem como a comunicação de diligência, far se-ão:
I - mediante ciência da parte, efetivada por servidor designado, por meio eletrônico, fac-símile, telegrama ou qualquer outra forma, desde que fique confirmada inequivocamente a entrega da comunicação ao destinatário;
II - mediante carta registrada, com aviso de recebimento que comprove a entrega no endereço do destinatário;
III - por edital publicado no Diário Oficial da União, quando o seu destinatário não for localizado
 (...) 
Resolução TCU 170/2004:
Art. 3º As comunicações serão encaminhadas aos seus destinatários por meio de:
I - correio eletrônico, fac-símile ou telegrama;
II - servidor designado;
III - carta registrada, com aviso de recebimento;
IV - edital publicado no Diário Oficial da União, quando o seu destinatário não for localizado, nas hipóteses em que seja necessário o exercício de defesa'.
 (...) 
Art. 4º. Consideram-se entregues as comunicações:
I - efetivadas conforme disposto nos incisos I e II do artigo anterior, mediante confirmação da ciência do destinatário;
II - realizadas na forma prevista no inciso III do artigo anterior, com o retorno do aviso de recebimento, entregue comprovadamente no endereço do destinatário;
III - na data de publicação do edital no Diário Oficial da União, quando realizadas na forma prevista no inciso IV do artigo anterior.
§ 1º O endereço do destinatário deverá ser previamente confirmado mediante consulta aos sistemas disponíveis ao Tribunal ou a outros meios de informação, a qual deverá ser juntada ao respectivo processo.
Portanto, a validade da citação via postal não depende de que o aviso de recebimento seja assinado pelo próprio destinatário da comunicação, o que dispensa, no caso em tela, a entrega do AR em 'mãos próprias'. A exigência da norma é no sentido de o Tribunal verificar se a correspondência foi entregue no endereço correto, residindo aqui a necessidade de certeza inequívoca. 
Não é outra a orientação da jurisprudência do TCU, conforme se verifica nos julgados a seguir transcritos:
São válidas as comunicações processuais entregues, mediante carta registrada, no endereço correto do responsável, não havendo necessidade de que o recebimento seja feito por ele próprio (Acórdão 3648/2013-TCU-Segunda Câmara, Relator Ministro José Jorge) ;
É prescindível a entrega pessoal das comunicações pelo TCU, razão pela qual não há necessidade de que o aviso de recebimento seja assinado pelo próprio destinatário. Entregando se a correspondência no endereço correto do destinatário, presume-se o recebimento da citação. (Acórdão 1019/2008-TCU-Plenário, Relator Ministro Benjamin Zymler) ;
As comunicações do TCU, inclusive as citações, deverão ser realizadas mediante Aviso de Recebimento - AR, via Empresa Brasileira de Correios e Telégrafos, bastando para sua validade que se demonstre que a correspondência foi entregue no endereço correto. (Acórdão 1526/2007-TCU-Plenário, Relator Ministro Aroldo Cedraz) .
A validade do critério de comunicação processual do TCU foi referendada pelo Supremo Tribunal Federal, nos termos do julgamento do MS-AgR 25.816/DF, por meio do qual se afirmou a desnecessidade da ciência pessoal do interessado, entendendo-se suficiente a comprovação da entrega do 'AR' no endereço do destinatário:
EMENTA: AGRAVO REGIMENTAL. MANDADO DE SEGURANÇA. DESNECESSIDADE DE INTIMAÇÃO PESSOAL DAS DECISÕES DO TRIBUNAL DE CONTAS DA UNIÃO. ART. 179 DO REGIMENTO INTERNO DO TCU. INTIMAÇÃO DO ATO IMPUGNADO POR CARTA REGISTRADA, INICIADO O PRAZO DO ART. 18 DA LEI nº 1.533/51 DA DATA CONSTANTE DO AVISO DE RECEBIMENTO. DECADÊNCIA RECONHECIDA. AGRAVO IMPROVIDO.
O envio de carta registrada com aviso de recebimento está expressamente enumerado entre os meios de comunicação de que dispõe o Tribunal de Contas da União para proceder às suas intimações.
O inciso II do art. 179 do Regimento Interno do TCU é claro ao exigir apenas a comprovação da entrega no endereço do destinatário, bastando o aviso de recebimento simples.
No caso em apreço, a citação do responsável é válida, uma vez que se deu em seu endereço constante da base de dados da Receita Federal, com efetivo recebimento. 
Quanto ao mérito, nos processos do TCU, a revelia não conduz à presunção de que seriam verdadeiras todas as imputações levantadas contra os responsáveis, diferentemente do que ocorre no processo civil, em que a revelia do réu opera a presunção da verdade dos fatos narrados pelo autor. Dessa forma, a avaliação da responsabilidade dos agentes não pode prescindir da prova existente no processo ou para ele carreada. 
Ao não apresentar sua defesa, o responsável deixou de produzir prova quanto à regularidade da aplicação dos recursos do convênio, em afronta às normas que impõem aos jurisdicionados a obrigação legal de, sempre que demandados pelos órgãos de controle, apresentarem os documentos que demonstrem a correta utilização das verbas públicas, a exemplo do contido no art. 93 do Decreto-Lei 200/67: 'Quem quer que utilize dinheiros públicos terá de justificar seu bom e regular emprego na conformidade das leis, regulamentos e normas emanadas das autoridades administrativas competentes.' 
Considerando o princípio da verdade real que rege a atuação desta Corte, ainda que as alegações de defesa não tenham sido apresentadas pelo responsável, a revelia não afasta a obrigatoriedade da análise dos elementos probatórios disponíveis nos autos, conforme reiterados acórdãos do Tribunal (Acórdão 163/2015-TCU-Segunda Câmara, Rel.  Min. Subst. André de Carvalho; 2.685/2015 - 2ª Câmara, Rel. Min. Raimundo Carreiro; 2.801/2015 - 1ª Câmara, Rel. Min. Walton Alencar Rodrigues; 4.340/2015 - 1ª Câmara, Rel. Min. Subst. Weder de Oliveira e 5.537/2015 - 1ª Câmara, Rel. Min. Subst. Weder de Oliveira) . Assim, procurou-se buscar, em manifestações do responsável na fase interna desta Tomada de Contas Especial, se havia argumentos que pudessem ser aproveitados em seu favor.	
Todavia, o responsável não se manifestou na fase interna, não havendo nenhum outro argumento nos autos que possa vir a ser analisado e posteriormente utilizado para afastar as irregularidades apontadas. 
Vale ressaltar que a pretensão punitiva do TCU, conforme Acórdão 1441/2016-TCU-Plenário, que uniformizou a jurisprudência acerca dessa questão, subordina-se ao prazo geral de prescrição indicado no art. 205 do Código Civil, que é de 10 anos, contado da data de ocorrência da irregularidade sancionada, nos termos do art. 189 do Código Civil, sendo este prazo interrompido pelo ato que ordenar a citação, a audiência ou a oitiva do responsável. No caso em exame, o prazo final para apresentação da prestação de contas ocorreu em 16/2/2017. Tendo sido o ato de ordenação da citação assinado em 10/8/2021 (peça 210) , não ocorreu a prescrição da pretensão punitiva.
Em se tratando de processo em que a parte interessada não se manifestou acerca das irregularidades imputadas, não há elementos para que se possa efetivamente aferir e reconhecer a ocorrência de boa-fé na conduta do responsável ou de quaisquer outros excludentes de culpabilidade, podendo o Tribunal, desde logo, proferir o julgamento de mérito pela irregularidade das contas, nos termos dos §§ 2º e 6º do art. 202 do Regimento Interno do TCU. (Acórdão 133/2015-TCU-Primeira Câmara, Rel. Min. Bruno Dantas; 2.455/2015 - 1ª Câmara, Rel. Min. Bruno Dantas; 3.604/2015 - 1ª Câmara, Rel. Min. Bruno Dantas; 5.070/2015 - 2ª Câmara, Rel. Min. Subst. André de Carvalho e 2.424/2015 - Plenário, Rel. Min. Benjamin Zymler) .
Dessa forma, o responsável Felisberto Rodrigues Neto deve ser considerado revel, nos termos do art. 12, §3º, da Lei 8.443/1992.
CONCLUSÃO
Em face da análise promovida na seção 'Exame Técnico', verifica-se que Felisberto Rodrigues Neto, prefeito de Varzelândia/MG na gestão 2013-2016, não logrou comprovar a boa e regular aplicação dos recursos recebidos por meio do Termo de compromisso TC/PAC 1438/2008. Instado a se manifestar, optou pelo silêncio, configurando a revelia, nos termos do § 3º, do art. 12, da Lei 8.443/1992. 
Verifica-se que não houve a prescrição da pretensão punitiva, conforme análise já realizada.
Tendo em vista que não constam dos autos elementos que permitam reconhecer a boa-fé do responsável, sugere-se que suas contas sejam julgadas irregulares, nos termos do art. 202, § 6º, do Regimento Interno do TCU, com a imputação do débito atualizado monetariamente e acrescido de juros de mora, nos termos do art. 202, § 1º do Regimento Interno do TCU, aplicando-lhe, ainda, a multa prevista no art. 57 da Lei 8.443/1992.
PROPOSTA DE ENCAMINHAMENTO
Diante do exposto, submetem-se os autos à consideração superior, propondo-se a adoção das seguintes medidas:
a) considerar revel Felisberto Rodrigues Neto (CPF: XXX.893.246-XX) , prefeito de Varzelândia/MG na gestão 2013-2016, com fundamento no § 3º, art. 12, Lei 8.443, de 16 de julho de 1992;
b) com fundamento nos arts. 1º, inciso I, 16, inciso III, alínea 'c', da Lei 8.443/1992 c/c os arts. 19 e 23, inciso III, da mesma Lei, e com arts. 1º, inciso I; 209, inciso III; 210 e 214, inciso III, do Regimento Interno, julgar irregulares as contas de Felisberto Rodrigues Neto (CPF: XXX.893.246-XX) , prefeito de Varzelândia/MG na gestão 2013-2016, e condená-lo ao pagamento da quantia a seguir especificadas, com a fixação do prazo de quinze dias, a contar da notificação, para comprovar, perante o Tribunal (art. 214, inciso III, alínea 'a', do Regimento Interno) , o recolhimento da dívida aos cofres do Tesouro Nacional, atualizada monetariamente e acrescida dos juros de mora, calculados a partir da data discriminada, até a data do recolhimento, na forma prevista na legislação em vigor.
	VALOR ORIGINAL (R$) 
	DATA DA OCORRÊNCIA

	150.856,09
	24/2/2016

c)	aplicar individualmente a Felisberto Rodrigues Neto (CPF: XXX.893.246-XX) , a multa prevista no art. 57, da Lei 8.443/1992 c/c o art. 267, do Regimento Interno, fixando-lhe o prazo de quinze dias, a contar da notificação, para que comprove, perante o Tribunal (art. 214, III, a, do Regimento Interno do TCU) , o recolhimento da dívida aos cofres do Tesouro Nacional, atualizada monetariamente desde a data do acórdão que vier a ser proferido por este Tribunal até a do efetivo recolhimento, se pagas após o vencimento, na forma da legislação em vigor;
d)	autorizar, desde logo, nos termos do art. 28, inciso II, da Lei 8.443/1992, a cobrança judicial da dívida, caso não atendida a notificação;
e)	autorizar também, desde logo, se requerido, com fundamento no art. 26 da Lei 8.443, de 1992, c/c o art. 217, §§ 1º e 2º do Regimento Interno do TCU, o parcelamento da dívida em até 36 parcelas, incidindo, sobre cada parcela, corrigida monetariamente, os correspondentes acréscimos legais, fixando-lhe o prazo de quinze dias, a contar do recebimento da notificação, para comprovarem, perante o Tribunal, o recolhimento da primeira parcela, e de trinta dias, a contar da parcela anterior, para comprovarem os recolhimentos das demais parcelas, devendo incidir, sobre cada valor mensal, atualizado monetariamente, os juros de mora devidos, no caso do débito, na forma prevista na legislação em vigor, alertando os responsáveis de que a falta de comprovação do recolhimento de qualquer parcela importará o vencimento antecipado do saldo devedor, nos termos do art. 217 do Regimento Interno deste Tribunal;
f)	enviar cópia do Acórdão que vier a ser proferido à Fundação Nacional de Saúde, ao Município de Varzelândia/MG e ao responsável, para ciência, bem como à Procuradoria da República no Estado de Minas Gerais, nos termos do § 3º do art. 16 da Lei 8.443/1992, c/c o § 7º do art. 209 do Regimento Interno do TCU, para adoção das medidas cabíveis;
g)	informar à Procuradoria da República no Estado de Minas Gerais, à Fundação Nacional de Saúde, ao Município de Varzelândia/MG e ao responsável, que a presente deliberação, acompanhada do Relatório e do Voto que a fundamenta, está disponível para a consulta no endereço www.tcu.gov.br/acordaos, além de esclarecer que, caso requerido, o TCU poderá fornecer sem custos as correspondentes cópias, de forma impressa; e
h) informar à Procuradoria da República no Estado de Minas Gerais que, nos termos do parágrafo único do art. 62 da Resolução TCU 259/2014, os procuradores e membros do Ministério Público credenciados nesta Corte podem acessar os presentes autos de forma eletrônica e automática, ressalvados apenas os casos de eventuais peças classificadas como sigilosas, as quais requerem solicitação formal."
É o Relatório.

não há.

Procurador Júlio Marcelo de Oliveira.

TOMADA DE CONTAS ESPECIAL. FUNASA. NÃO COMPROVAÇÃO DA REGULAR APLICAÇÃO DOS RECURSOS REPASSADOS PELA CONCEDENTE. INEXECUÇÃO PARCIAL DO OBJETO. CITAÇÃO DO EX-PREFEITO. REVELIA. CONTAS IRREGULARES. DÉBITO. MULTA.

TOMADA DE CONTAS ESPECIAL (TCE)

Secretaria de Controle Externo de Tomada de Contas Especial (SecexTCE).

Cuidam os autos de Tomada de Contas Especial instaurada pela Superintendência Estadual da Funasa em Minas Gerais, em desfavor de Felisberto Rodrigues Neto, Prefeito na gestão 2013-2016, em razão da não comprovação da regular aplicação dos recursos repassados pela União por meio do Termo de Compromisso TC/PAC 1438/2008, registro Siafi 649639, (peça 8) firmado entre a Fundação Nacional de Saúde e o Município de Varzelândia/MG, e que tinha por objeto o instrumento descrito como "Melhoria habitacional para o controle da doença de chagas para atender o Município de Varzelândia/MG no Programa de Aceleração do Crescimento-PAC/2008".
O termo de compromisso foi firmado no valor de R$ 779.168,57, sendo R$ 750.000,00 à conta da concedente e R$ 29.168,57 referentes à contrapartida municipal, com vigência de 31/12/2008 a 18/12/2016 e prazo para apresentação da prestação de contas em 16/2/2017. Os repasses efetivos da União totalizaram R$ 750.000,00 (peça 167) .
No âmbito deste Tribunal, após exame preliminar dos elementos que compõem os autos (peça 208) , a Secretaria de Controle Externo de Tomada de Contas Especial (SecexTCE) concluiu pela citação do Sr. Felisberto Rodrigues Neto, ex-Prefeito de Varzelândia/MG pelo débito de R$ 150.856,09 em razão da inexecução parcial do objeto.
Devidamente notificado (peça 216) , o responsável não compareceu aos autos para apresentar suas alegações de defesa.
Em sua derradeira instrução, a SecexTCE propõe (peças 218-220) - com a chancela do Parquet especializado (peça 221) - julgar irregulares as presentes contas, imputando-lhe débito no valor apurado, com aplicação da multa legal.
Endosso o referido encaminhamento, incorporando a respectiva análise às minhas razões de decidir.
Embora regularmente notificado quanto à citação promovida (peças 215 e 216) , o responsável permaneceu silente, devendo ser considerado revel, nos termos do art. 12, § 3º, da Lei 8.443/1992.
Nesse sentido, inexistem nos autos elementos que demonstrem a consecução dos objetivos pactuados no Termo de Compromisso TC/PAC 1438/2008 ou documentos capazes de comprovar a boa e regular aplicação dos recursos liberados pela Fundação Nacional de Saúde.
Consoante jurisprudência pacífica desta Corte, compete ao gestor prestar contas da integralidade das verbas federais recebidas, cabendo-lhe o ônus da prova quanto à boa e regular aplicação desses recursos.
Destarte, entendo que as contas do ex-Prefeito devem ser julgadas irregulares, nos termos do art. 202, § 6º, do Regimento Interno do TCU, com a imputação do débito atualizado monetariamente e acrescido de juros de mora, nos termos do art. 202, § 1º, do RITCU, com a aplicação da multa prevista no art. 57 da Lei 8.443/1992.
Apropriado, ainda, nos termos do art. 16, § 3º, da Lei 8.443/92, c/c o § 7º do art. 209 do RI/TCU, dar ciência da deliberação à Procuradoria da República no Estado de Minas Gerais para adoção das medidas que considere cabíveis.
Por fim, deixo de acolher a proposta da unidade instrutiva de autorizar, desde já, o parcelamento das dívidas, por entender que essa medida somente deve ser adotada mediante solicitação das partes.
Ante o exposto, manifesto-me por que o Tribunal aprove o Acórdão que ora submeto à deliberação deste Colegiado.
TCU, Sala das Sessões, em 5 de abril de 2022.
AUGUSTO SHERMAN CAVALCANTI 
Relator